【裁判字號】    94,訴,2111
【裁判日期】    950929
【裁判案由】    侵權行為損害賠償
【裁判全文】
臺灣板橋地方法院民事判決              94年度訴字第2111號
原      告    甲○○
訴訟代理人    鐘律師
被      告    北翔交通有限公司
法定代理人    朱伯勳
兼訴訟代理人  丁○○
共      同
訴訟代理人    戊○○
              丙○○
上列當事人間請求侵權行為損害賠償事件，原告提起刑事附帶民
事訴訟，經本院刑事庭裁定移送前來（93年度交附民字第72號）
，本院於民國95年7 月18日言詞辯論終結，判決如下：
    主  文
被告應連帶給付原告新臺幣壹佰玖拾肆萬陸仟壹佰玖拾元及自民
國九十四年八月十二日起至清償日止，按年息百分之五計算之利
息。
訴訟費用由被告連帶負擔十分之九，餘由原告負擔。
本判決第一項於原告以新臺幣陸拾肆萬捌仟元為被告供擔保後，
得假執行；但被告於假執行程序實施前，以新臺幣壹佰玖拾肆萬
陸仟壹佰玖拾元為原告預供擔保，得免為假執行。
原告其餘假執行之聲請駁回。
    事  實
甲、原告方面：
一、聲明：
（一）被告應連帶給付原告新臺幣（下同）2,000,000 元及自起
      訴狀繕本送達之翌日起至清償日止，按年息5 ﹪計算之利
      息。
（二）原告願供擔保請准宣告假執行。
二、陳述：
（一）緣被告丁○○係另一被告北翔交通有限公司（以下簡稱：
      北翔公司）之受僱司機，其於民國（下同）90年11月7 日
      凌晨3 時20分許，在臺北縣新莊市中山橋高架工程71橋墩
      附近，欲將其所駕駛車號GB-993號自營大貨車停放該處，
      以便實施吊圍籬材料工程之工作，明知夜間在道路上施工
      時，應豎立警告標誌及安裝警告燈，以免發生危險，竟疏
      未注意，未豎立警告標誌及安裝警告燈，即貿然將前開大
      貨車停放該處，嗣有原告甲○○駕駛車號GF-381號大貨車
      行經該處，因不及反應而發生追撞，致使原告受有左股骨
      幹骨折之傷害，被告丁○○未依設置規則裝設完成，即貿
      然施工，其有過失等情，此有臺灣板橋地方法院檢察署93
      年偵字第1939號起訴書為憑。核被告丁○○之侵權行為，
      致原告受有損害，而被告北翔公司為被告丁○○之僱用人
      ，依民法第184 條第1 項、第188 條第1 項前段之規定，
      自應負連帶賠償責任。
（二）原告請求損害賠償之項目及數額如下：
  １、醫療費用及看護費用部分：
    (1)醫藥費用：原告至各醫院就醫之醫療費用共計為255,682
      元。
    (2)看護費用：原告分別於91年11月7 日至91年12月22日、92
      年8 月7 日至92年8 月21日、93年12月31日至94年1 月6
      日住院治療，每日看護費用2,000 元，共計支出156,000
      元。
  ２、減少工作能力損失部分：
      原告所有20公噸營業貨車，每日營運收入5,250 元，自91
      年11月7 日至94年12月31日，合計為5,937,750 元。
  ３、車輛損失部分：
      原告所有營業車輛因本次車禍毀損致不堪使用，經臺北縣
      汽車商業同業公會鑑定於車禍前殘值為200,000 元。
  ４、交通費用部分：
      原告自住家臺北縣五股鄉○○路○ 段8 號往返行政院國軍
      退除役官兵輔導委員會臺北榮民總醫院（以下簡稱：臺北
      榮民總醫院）及國立臺灣大學醫學院附設醫院（以下簡稱
      ：臺大醫院），分別支出計程車資11,150元及4,740 元，
      則原告受傷來往醫院共計支出交通費用15,890元。
  ５、非財產上損害部分：
      原告本為一正常人，每月均有豐厚收入，今因突遭車禍不
      良於行，不但無法從事正常工作，每月均無收入，原告遭
      此重擊，身體痛苦異常，原告經臺北榮民總醫院開刀3 次
      （日後尚須開刀取出鋼釘），且住院3 次，嚴重影響謀生
      能力及家居生活，精神上痛苦誠筆墨難書，爰就精神慰撫
      金請求600,000 元。
三、證據：提出臺灣板橋地方法院檢察署91年度偵續字第91號起
    訴書、醫療費用收據、臺北縣貨運商業同業公會北縣汽商儒
    字第86號函、臺北縣汽車商業同業公會北汽貨榮字第114 號
    函、看護費用收據、計程車資收據、臺北區監理所汽車車輛
    異動登記書、診斷證明書影本各1 份為證，並聲請傳訊證人
    己○○、乙○○。
乙、被告方面：
一、聲明：
（一）原告之訴及其假執行之聲請均駁回。
（二）如受不利之判決，被告願供擔保請准宣告免予假執行。
二、陳述：
（一）緣原告於91年11月7 日駕駛大貨車於新莊市○○路○○路
      口南向70公尺處，因未注意車前狀況，致擦撞前方施工區
      停放正在施工，由被告丁○○所駕駛之車輛後右方。而上
      開車禍肇事原因經臺灣省臺北縣區車輛行車事故鑑定委員
      會鑑定，原告駕駛營大貨車未注意車前狀況為肇事主因，
      施工單位與被告丁○○駕駛營大貨車於夜間施工時，安全
      措施未盡妥善為肇事次因。故原告亦應負本件車禍事件之
      肇事責任。
（二）按「損害之發生或擴大，被害人與有過失者，法院得減輕
      賠償金額，或免除之。重大之損害原因，為債務人所不及
      知，而被害人不預促其注意或怠於避免或減少損害者，為
      與有過失。前2 項之規定，於被害人之代理人或使用人與
      有過失者，準用之」，民法第217 條定有明文。查本件車
      禍事件經臺灣省臺北縣區車輛行車事故鑑定委員會鑑定，
      原告駕駛大貨車未注意車前狀況為肇事主因，則被告等自
      得依上開民法之規定，依過失比例酌減賠償責任。
（三）原告請求被告賠償之明細如下：
  １、醫療費用及看護費用部分：
    (1)醫藥費用：對於原告所提供之國立醫院醫療費用收據，實
      際支出金額合計77,659元，被告對此部分願負給付之責。
      而原告主張其使用傳統療法花費176,400 元，惟原告無法
      證明傷勢必須依靠傳統療法始可復原，且原告接受治療時
      間距離系爭事故長達3 年之久，依常理無從證明是否與系
      爭事故有關，則原告請求與被告過失侵權行為間顯無因果
      關係，其請求自無理由。至於原告為開立診斷證明書支出
      3,430 元，因非屬治療原告傷害所必需之費用，難謂因侵
      權行為所生財產上之損害，亦應不得加以請求。
    (2)看護費用：原告所提供行政院衛生署臺北醫院開立之診斷
      證明書，載明原告於91年11月7 日事故發生當日進行急診
      手術縫合後，即已自動出院，且診斷書上亦無載明需聘請
      看護照料，顯見原告傷勢並非完全無法行動，無須仰賴他
      人全天看護，則原告看護費用之請求，應予駁回。
  ２、減少工作能力損失部分：
      原告以每年365 天計算工作能力損失數額，其計算標準並
      不合理。而原告雖傳訊證人李建吉以證明每日收入及營運
      情形，然其應提供所得稅證明及扣繳憑單等書證，始可證
      明其收入情形。又所有靠行車輛依汽車貨運業接受自備車
      輛靠行服務契約書第5 條之規定，靠行車輛車主經營應盈
      虧自理，則車行老闆自無法證明原告之收入及營運情形。
      另原告提供臺北縣汽車貨運商業同業公會函說明其每日平
      均收入為5,500 元左右，按一般貨運車輛每日平均收入應
      扣除所有開銷後，剩餘部份才是原告實際所得。是原告應
      提供車禍發生前之所得稅證明、扣繳憑單或勞保單以資證
      明其實際所得。
  ３、車輛損失部分：
      原告稱其車輛因車禍毀損致不堪使用，其應提供車輛之報
      廢證明單正本加以佐證。況原告若請求車禍前之車輛殘值
      200,000 元，依民法第218 條之1 之規定，原告自應將車
      輛殘體所有權讓與被告。
  ４、交通費用部分：
      原告於事故發生之初，因行動不便搭乘計程車往返醫院尚
      屬合理，然本件事故發生至今已逾4 年，按常人復原情形
      早已行動自如，原告請求其後之計程車費用，顯屬無據。
  ５、非財產上損害部分：
      被告認原告所受非財產上損害並未達600,000 元之程度，
      原告迄今亦無法具體證明其所受損害。況原告每日收入若
      確實為5,250 元，然此豐厚收入已遠高於被告丁○○之薪
      資所得，則審酌兩造身分地位、財產、經濟等一切情狀，
      以及兩造於本件車禍事件所負之過失程度，被告認原告請
      求金額實屬過高。
（四）原告傳訊證人己○○證稱民俗療法係將原告左股骨骨折處
      用草藥包紮，且其骨折復原情形良好；證人乙○○證稱一
      般司機薪資所得情形云云：
      惟查，民俗療法或可加速原告傷勢復原，但非屬治療傷勢
      所必需，原告傷勢僅係一般骨折，應不至迄今尚未復原。
      而原告並非受雇用之司機，實係系爭車輛之所有權人，依
      汽車貨運業接受自備車輛靠行服務契約書所示，原告自備
      營業大貨車登記於訴外人捷登交通有限公司，依上開契約
      之規定，原告經營系爭車輛盈虧自理，且原告尚未提出薪
      資所得之證明文件，則證人乙○○所指一般司機薪資所得
      標準，原告自無適用餘地。
三、證據：提出臺灣省臺北縣區車輛行車事故鑑定委員會鑑定意
    見書、證書費用證明書、行政院衛生署臺北醫院診斷證明書
    汽車貨運業接受自備車輛靠行服務契約書影本各1 份為證。
    理    由
一、按原告起訴所表明之應受判決事項之聲明，於請求賠償損害
    之訴，原告得在民事訴訟法第244 條第1 項第2 款之原因事
    實內，僅表明全部請求之最低金額，而於第一審言詞辯論終
    結前補充其聲明，民事訴訟法第244 條第4 項定有明文，本
    件原告起訴原聲明為求為判決「被告應給付原告7,165,322
    元及法定遲延利息」等語，於本院言詞辯論終結前，於原因
    事實內補充聲明為「被告應給付原告2,000,000 及法定遲延
    利息」等語，核與民事訴訟第244 條第4 項之規定相符，應
    予准許，合先敘明。
二、原告起訴主張被告丁○○係被告北翔公司之受僱司機，其於
    91年11月7 日凌晨3 時20分許，在臺北縣新莊市中山橋高架
    工程71橋墩附近，欲將其所駕駛GB-993號牌自營大貨車停放
    該處，以便實施吊圍籬材料工程之工作，明知夜間在道路上
    施工時，應豎立警告標誌及安裝警告燈，以免發生危險，竟
    疏未注意，未豎立警告標誌及安裝警告燈，即貿然將前開大
    貨車停放該處，嗣原告駕駛GF-381號牌大貨車行經該處，因
    不及反應而發生追撞，致使原告受有左股骨幹骨折之傷害等
    情，業據提出臺灣板橋地方法院檢察署91年度偵續字第91號
    起訴書、醫療費用收據、診斷證明書影本各1 份為證，且被
    告丁○○上開過失傷害行為，經臺灣板橋地方法院檢察署檢
    察官以93年度偵字第1939號起訴，本院交通法庭審理後，以
    93年度交易字第130 號判處被告丁○○有期徒刑肆月，如易
    科罰金以銀元300 折算1 日確定，亦經本院核閱本院刑事庭
    移送附帶民事訴訟案件時檢送之臺灣板橋地方法院檢察署93
    年度偵字第1939號、本院93年度交易字第130 號影印卷宗無
    訛，自堪認原告上開主張為真實。
三、按因故意或過失，不法侵害他人之權利者，負損害賠償責任
    ；不法侵害他人之身體或健康者，對於被害人因此增加生活
    上之需要時，應負損害賠償責任；不法侵害他人之身體、健
    康、名譽、自由、信用、隱私、貞操，或不法侵害其他人格
    法益而情節重大者，被害人雖非財產上之損害，亦得請求賠
    償相當之金額；又受僱人因執行職務，不法侵害他人之權利
    者，由僱用人與行為人連帶負損害賠償責任。民法第184 條
    第1 項前段、第193 條第1 項、第195 條第1 項前段及第18
    8 條第1 項前段分別定有明文。本件被告丁○○既為被告北
    翔公司之受僱人，負責開車實施吊圍籬材料工程之工作，則
    其於工作期間將車停放該處而肇事，致原告受有傷害，依上
    開法條規定，被告二人對原告所受損害自負有連帶賠償之責
    。茲就原告請求之項目及金額逐項審酌如下：
（一）醫療費用部分：
    1.原告主張因本件車禍受傷前往各醫院治療，計支出醫藥費
      用25,5682 元乙節，業據提出醫療費用收據1 份為證，被
      告則就其中國立醫院醫療費用收據，實際支出金額合計77
      ,659 元 之部分不爭執，惟另辯稱：原告主張其使用傳統
      療法花費176,400 元及開立診斷證明書支出3,430 元，因
      原告無法證明傷勢必須依靠傳統療法始可復原，且原告接
      受治療時間距離系爭事故長達3 年之久，依常理無從證明
      是否與系爭事故有關，則原告請求與被告過失侵權行為間
      顯無因果關係，其請求自無理由，而證明書因非屬治療原
      告傷害所必需之費用，難謂因侵權行為所生財產上之損害
      ，亦應不得加以請求等語。則查，健康受損時，除以西醫
      治療外，尚得以中醫治療，則延請中醫治療，其醫療費用
      自得算入損害賠償之範圍，惟至於一般國術館施以推拿等
      治療，通常應經中、西醫師之指示勸告，如未經醫師指示
      ，必須由原告舉證於醫學上有其必要性及有效性。原告主
      張分別至唐永堂國術館就醫乙節，固據請求傳訊證人己○○到庭證述上情無誤，然查原告並未舉證證明其前往該國
      術館施以之治療，係基於中、西醫師之指示或勸告，自難
      推認原告所受傷害有以該方式治療之必要，其自不得請求
      被告賠償。再診斷證明書費用3,430 元部分，亦非屬醫療
      上所必要者，亦應予剔除。
    2.綜上所述，原告請求之醫療費用77,659元之部分，核無不
      合，且為被告所不爭執，應予准許。逾此部分之請求，自
      非正當，均應予駁回。
（二）看護費用部分：
      查原告主張其分別於91年11月7 日至91年12月22日、92
      年8 月7 日至92年8 月21日、93年12月31日至94年1 月6
      日住院治療，每日看護費用2,000 元，共計支出156,000
      元等語。則查，行政院國軍退除役官兵輔導委員會臺北榮
      民總醫院診斷證明書記載之內容為：原告於91年11月7日
      入院行鋼釘內固定，於91年11月15日出院，92年8 月7日
      入院，92年8 月8 日行骨移植術，92年8 月11日出院，92
      年8 月19日、9 月16日及93年11月11日、11月18日門診追
      蹤，行動不便等語，國立臺灣大學醫學院附設醫院診斷證
      明書記載之內容則為：病人因上述疾病（即左股骨折術後
      未癒合）於93年12月21日來本院住院，93年12月22日在本
      院接受股骨幹骨折開放復位術手術，於93年12月29日出院
      ，宜門診繼續追蹤治療，94年1 月6 日至4 月21日共門診
      3 次，目前仍無法工作等語，有上述診斷明書在卷可參，
      ，足認原告於手術前後確實需人照護，而原告上開期間支
      出之看護費用所請24小時看護以每日2000元計算之費用，
      亦為原告提出之收據記載綦詳，以該收據記載之看護時間
      與上開診斷證明書所載互相參核，堪認原告於上開期間請
      人看護，確有其必要性且屬相當，據此，原告請求被告賠
      償此部分之費用共計156,000 元，即屬有理，應予准許。
（三）減少工作能力損失部分：
      原告主張其所有20公噸營業貨車，每日營運收入5,250 元
      ，自91年11月7 日至94年12月31日，合計為5,937,750 元
      等語。則按損害賠償，除法律另有規或契約另有訂定外，
      應以填埔債權人所受損害及所失利益，民法第216 條第1
      項定有明文，此「所失利益」在身體受傷害之損害賠償而
      言，即指停業損害。查原告因本件事故，自91年11月7 日
      至94年12月31日無法工作乙節，有診斷證明書附卷可按，
      而查，停業損害之衡量，係以被害人既有之工作能力，於
      車禍發生當時，在正常之情形下得與一般人受僱他人所獲
      致之薪資而言，是查證人乙○○於本院到庭證稱：「（問
      ：李先生是否為捷登公司負責人？）是的；（問：91年11
      月原告當時是否靠行在貴公司？）是的；（問：當時靠行
      （車禍前）原告他每天的收入及營運的情形如何？）因為
      原告的車是特種車（挖土機），司機需要特別的技術，要
      會開怪手且要會上下車，平均一個月六萬元才請的到司機
      。要會開上下車又要加兩萬，因為這樣的工作有危險性，
      如果不會上下車會被壓到。所以這樣的司機一個月的薪資
      起碼要八萬元才有辦法請的到。因為原告只是靠行在我這
      邊，業務是由他自己承攬，詳細的收入我不清楚，我只知
      道一般的行情；（原告問：我每日工作八到九小時的所得
      是否為五千元？）是的；（被告共同訴訟代理人問：靠行
      車盈虧是否自理？）是的；（問：司機的薪資所得是否會
      跟公司報備？）不會跟公司報備。公會所證明一天所得五
      千至五千五，是根據最基本的工資每天兩千五、油料兩千
      、輪胎五百元，這些最基本的開銷去計算每日的平均所得
      」等情明確，衡之原告所受之骨折之傷害非輕，且上述醫
      院所認原告左股骨折未癒暫無法工作等節，是以原告主張
      上開期間無法工作之損失，並無悖違常情之處。準此以觀
      ，就原告請求無法工作之時間自91年11月7 日至94年12月
      31日，被告賠償無法工作之損失合計為5,937,750 元，核
      屬正當。
（四）車輛損失部分：
      原告主張所有營業車輛因本次車禍毀損致不堪使用，經臺
      北縣汽車商業同業公會鑑定於車禍前殘值為200,000 元乙
      節，業據提出臺北縣汽車商業同業公會北汽貨榮字第114
      號函1 件為證，是原告此部分之請求，為有理由，亦應准
      許。
（五）交通費用部分：
      原告主張其因本件車禍致支出交通費用共計15,890元，並
      提出收據影本為證；被告雖予以否認，並辯稱無法證明有
      何關係云云。惟查，就原告所提出之收據影本其形式上觀
      之，已載明係計程車收據，並就司機姓名、車號、公司名
      稱、搭乘日期等均有詳載，所採格式近乎一致，堪認係屬
      一般計程車業者所通用者，而非原告所任意自行製作，是
      其形式上足認應屬真正。次者，再由該些收據上所記載之
      日期，均係發生於上述原告因本件事故所受傷害之治療期
      間，核與卷附各醫院診斷證明書診治之期間相符，且原告
      所受之傷係骨折之傷害，堪認原告有搭乘計程車就醫之必
      要。此外，衡諸常情，上開收據所列載之車資數額，如以
      原告住處之臺北縣五股鄉○○路○ 段8 號往返行政院國軍
      退除役官兵輔導委員會臺北榮民總醫院及國立臺灣大學醫
      學院附設醫院，也難認有何異乎常情之處。職此，自難僅
      因被告之恣意空言否認，即遽認原告此部分之主張係屬不
      實。是原告此部分15,890元之請求，經核尚屬於法有據，
      應予准許。
（五）精神慰撫金部分：
      查原告因本件車禍，受有骨折之傷害，甚難痊癒，且經受
      術多次，已如前述，是原告主張其精神受有痛苦，非屬無
      據，原告據以請求精神慰撫金，於法並無不合。本院審酌
      兩造之身分地位、經濟狀況及原告因本件車禍受害程度等
      一切情狀，認原告請求給付精神慰撫金600,000 元，核屬
      過高，應減為100,000 元，方屬公允，原告逾此部份之請
      求自不應准許。
四、次按，損害之發生或擴大，被害人與有過失者，法院得減輕
    賠償金額或免除之，民法第217 條第1 項定有明文。經查，
    本件事故之發生，係因被告丁○○所駕駛車號ＧＢ─993 號
    營大貨車停放該處車道上之內車道，實施圍籬材料吊掛工程
    ，本應注意道路夜間施工致多車道中一向行車路面阻斷，施
    工單位除應配合行車速率不得少於安全停車視距設置警告標
    誌外，且應設置反光或施工警告燈號，以紅色或黃色閃光燈
    及定光燈安裝於高度120 公分為度之距馬或獨立活動支架上
    ，必要時並應使用號誌或派旗手管制交通，於道路施工前，
    依施工狀況審慎規劃，俟裝設完成後始得動工，被告丁○○
    為實際從事此吊掛業務之施工單位明知上開規定，竟疏未注
    意，未安裝施工警告燈號，僅以工作燈往其車後車斗照射，
    打開停放該處之上開車輛之故障燈及車頭大燈，派外籍勞工
    於現場指揮交通，且上開路段限速60公尺，至少應有29公尺
    之安全視距卻僅約於車後15公尺至12公尺處接近紐澤西護欄
    開始往外擺至其其所施工之ＧＢ─993 號營大貨車工作車後
    置放三支交通錐，未達安全停車視距，其安全設施顯未儘妥
    善即貿然將前開營大貨車停放該處進行圍籬材料吊掛作業，
    適有甲○○駕駛20公噸之車號ＧＦ─381 號營大貨車欲往臺
    北縣新莊市○○路附近載運挖土機，沿臺北縣新莊市○○路
    ○ 段內線車道由北向南行駛，詎行經該處，因未注意車前狀
    況，遲至施工之ＧＢ─993 號營大貨車前20公尺處，始驚覺
    車道前因停有車輛施工而受阻，欲轉動方向盤往外車道行駛
    惟已反應不及，先撞擊二支三角錐後，直接追撞施工停放於
    該處之ＧＢ─993 號之營大貨車，致使原告受有左股骨幹骨
    折之傷害等情，業經本院核閱本院刑事庭移送附帶民事訴訟
    案件時檢送之臺灣板橋地方法院檢察署93年度偵字第1939號
    、本院93年度交易字第130 號影印卷宗無訛，且本件經臺灣
    省臺北縣區車輛行車事故鑑定委員會鑑定結果，亦認原告駕
    駛營業大貨車未注意車前狀況為肇事主因，施工單位（被告
    ）於夜間施工，安全措施未盡妥善為肇事次因之情，有上開
    委員會北鑑字第911680號鑑定意見書存卷可按，原告就本件
    車禍之發生既同有過失，則依前揭規定，本院自應依過失相
    抵之法則，減輕被告之賠償金額。經審酌兩造構成肇事原因
    之輕重結果、過失程度，認原告就事故之發生，應負70% 之
    過失責任，被告應負30% 之責任，故被告就原告因本件侵權
    行為所受損害6,487,299 元【計算式：77,659＋156,000 ＋
    5,937,750 ＋200,000 ＋15,890＋100,000= 6,487,299】，
    應減免70% 的責任，減免後應賠償原告之金額為1,946,190
    元【計算式：6,477,299 ×30%）=1,946,190 ，元以下四捨
    五入】。
五、從而，原告依侵權行為法律關係，請求被告連帶賠償1,946,
    190 元及自起訴狀繕本送達翌日即94年8 月12日起至清償日
    止，按年息百分之五計算之利息，為有理由，應予准許；原
    告逾此部分之請求，即屬無據，應予駁回。
六、本件事證已臻明確，兩造其餘主張陳述及攻擊防禦方法，經
    審酌與判決結果不生影響，爰不一一論述，亦併予敘明。
七、兩造均陳明願供擔保請准宣告假執行及免為假執行，核無不
    合，爰分別酌定相當之擔保金額予以准許。至原告敗訴部分
    ，原告所為供擔保請准宣告假執行之聲請亦失所附麗，應併
    予駁回。
八、據上論結，本件原告之訴為一部有理由，一部無理由，依民
    事訴訟法第79條、第390 條第2 項、第392 條第2 項，判決
    如主文。
中    華    民    國    95    年    9     月    29    日
                  民事第三庭    法  官  邱靜琪
以上正本，係照原本作成。
如對本判決上訴，須於判決送達後20日內向本院提出上訴狀
中    華    民    國    95    年    9     月    29    日
                                書記官  白俊傑


司法院資訊處製作；財團法人民間司法改革基金會備份。
